ACORDAO-COMPLETO-2395661

ACÓRDÃO 542/2020 ATA 7/2020 - PLENÁRIO

VISTOS, relatados e discutidos estes autos de Representação, com pedido de medida cautelar, formulada por Guilherme Bonach Daher (peça 1, datada de 27/1/2020) , em face de supostas irregularidades constantes do Edital do Pregão Eletrônico n. 3/2020, conduzido pelo Tribunal Regional do Trabalho da 10ª Região (Distrito Federal e Tocantins) , o qual tem por objeto “a contratação de empresa para fornecimento, por demanda, de água mineral natural, sem gás, acondicionada em garrafão plástico de 20 litros, com lacre de segurança personalizado pelo fabricante, sem avarias, devidamente aprovado pelo órgão de fiscalização e controle, mediante regime de comodato, em polipropileno, polietileno ou policarbonato, bem como a aquisição de vasilhame de 20 litros em polipropileno, polietileno ou policarbonato, para reposição de garrafões avariados”, 
ACORDAM os Ministros do Tribunal de Contas da União, reunidos em Sessão Plenária, diante das razões expostas pelo Relator, em: 
9.1. conhecer da representação, satisfeitos os requisitos de admissibilidade constantes do art. 113, § 1º, da Lei 8.666/1993, c/c os arts. 235 e 237, VII, do Regimento Interno deste Tribunal, e do art. 103, § 1º, da Resolução - TCU 259/2014; 
9.2. considerar prejudicados a representação e o pedido de concessão de medida cautelar formulado, por perda de objeto; 
9.3. dar ciência deste Acórdão ao Tribunal Regional do Trabalho da 10ª Região e ao representante, destacando que o Relatório e o Voto que o fundamentam podem ser consultados no endereço www.tcu.gov.br/acordaos; e 
9.4. arquivar os presentes autos, nos termos do art. 250, I, c/c art. 169, III, do Regimento Interno deste Tribunal.

Representação sobre possíveis irregularidades em pregão eletrônico para contratação de empresa para fornecimento, por demanda, de água mineral natural, sem gás,acondicionada em garrafão plástico de 20 litros, bem como a aquisição de vasilhame de 20 litros em polipropileno, polietileno ou policarbonato, para reposição de garrafões avariados.

Tribunal Regional do Trabalho da 10ª Região/DF e TO.

3. Representante: Guilherme Bonach Daher (CPF XXX.049.561-XX)

13.1. Ministros presentes: José Mucio Monteiro (Presidente), Walton Alencar Rodrigues, Benjamin Zymler, Raimundo Carreiro (Relator), Ana Arraes, Bruno Dantas e Vital do Rêgo.
13.2. Ministros-Substitutos presentes: Augusto Sherman Cavalcanti e André Luís de Carvalho.

RAIMUNDO CARREIRO

Trata-se de representação, com pedido de medida cautelar, formulada por Guilherme Bonach Daher, CPF XXX.049.561-XX (peça 1, datada de 27/1/2020) , em face de supostas irregularidades constantes do Edital do Pregão Eletrônico n. 3/2020, conduzido pelo Tribunal Regional do Trabalho da 10ª Região (Distrito Federal e Tocantins) , o qual tem por objeto “a contratação de empresa para fornecimento, por demanda, de água mineral natural, sem gás, acondicionada em garrafão plástico de 20 litros, com lacre de segurança personalizado pelo fabricante, sem avarias, devidamente aprovado pelo órgão de fiscalização e controle, mediante regime de comodato, em polipropileno, polietileno ou policarbonato, bem como a aquisição de vasilhame de 20 litros em polipropileno, polietileno ou policarbonato, para reposição de garrafões avariados” (peça 1, p. 8) . O valor estimado/máximo é de R$ 61.338,50 (peça 1, p. 17) .
2.	A Secretaria de Controle Externo de Aquisições Logísticas – Selog, em instrução às peças 5 a 7, propôs conhecer da presente representação e considerá-la prejudicada, por perda de objeto, in verbis:
“Instrução Inicial de Representação com Pedido de Cautelar
	A. Identificação do Processo

	TC Processo 001.850/2020-2
	Conhecimento. Perda de objeto. Arquivamento.

	Unidade Jurisdicionada
	Uasg

	Tribunal Regional do Trabalho – 10ª Região/DF e TO
	80016

	Objeto

	Contratação de empresa para fornecimento, por demanda, de água mineral natural, sem gás, acondicionada em garrafão plástico de 20 litros, com lacre de segurança personalizado pelo fabricante, sem avarias, devidamente aprovado pelo órgão de fiscalização e controle, mediante regime de comodato, em polipropileno, polietileno ou policarbonato, bem como a aquisição de vasilhame de 20 litros em polipropileno, polietileno ou policarbonato, para reposição de garrafões avariados (peça 1, p. 8) .

	Representante
	CPF

	Guilherme Bonach Daher
	XXX.049.561-XX

	Há pedido de Sustentação Oral?
	Documento de Identificação 

	Não
	Peça 1, p. 7

	Modalidade
	Número
	Critério de Julgamento

	Pregão Eletrônico
	3/2020
	Menor preço global

	Vigência
	Valor Estimado

	A contar da assinatura até 31/12/2020, sendo improrrogável (peça 1, p. 30) 
	R$ 61.338,50 (peça 4) 

	Fase do Certame

	Licitação suspensa em 28/1/2020 (peça 4) .

	B. Alegações do Representante 

	O representante alega, em suma, que (peça 1, p. 3-5) : 
	a) trata-se de procedimento licitatório por meio do qual o TRT da 10ª Região abarca dois itens de naturezas distintas, mas que estão sendo mantidos em grupo: o primeiro referente à contratação de empresa para fornecimento de água mineral natural envasada em garrafões de 20 litros; e o segundo, a aquisição de vasilhames de 20 litros em polipropileno, polietileno ou policarbonato, para água mineral;
	b) esses dois itens, apesar de distintos e divisíveis, estão agrupados no Pregão Eletrônico 3/2020 em um único grupo, de modo que haverá descumprimento do princípio da isonomia, pois muitos comerciários de água mineral não comercializam garrafões de plástico e vice-versa, bem como ao princípio da legalidade, por constatar manifesto descumprimento ao art. 15, inciso IV, da Lei 8.666/93, que disciplina, de modo obrigatório, o parcelamento das compras públicas, e à Súmula 247 do TCU, em que a divisão do objeto, em itens ou lotes, é considerada como regra;
	c) se o edital for mantido nas mesmas condições, haverá direcionamento da licitação para determinada indústria/empresa e, por consequência, desequilíbrio econômico em decorrência de tal configuração;
	d) a adjudicação por item mostra-se economicamente mais vantajosa para a Administração, uma vez que haverá mais competitividade, pois é incontroverso que os objetos são divisíveis e de fácil constatação que são segmentos comerciais distintos;
	e) a exigência em licitar por grupo é excessiva principalmente se considerar que, com a competitividade nesse ramo do mercado, existem várias empresas que conseguem prestar os mesmos serviços sem ter o valor do vasilhame como foco de suas vendas, e sim o produto final, água mineral; e
	f) considerando a atual configuração da licitação em grupo, pode haver descontrole na organização dos preços (jogo de planilha) e não é razoável que a administração pague mais pelo item mais consumido e menos pelo item que possivelmente nem será consumido, posto que não se tem certeza sobre a quantidade que será reposta, resultando até em um grupo ineficiente. 

	C. Exame de Admissibilidade

	Legitimidade do Autor

	O representante possui legitimidade para representar ao Tribunal?
 (Fundamento: art. 113, § 1º, da Lei 8.666/1993, c/c o art. 237 do Regimento Interno/TCU) 
	Sim

	Redação em Linguagem Compreensível

	A representação está redigida em linguagem clara e objetiva, contém nome legível, qualificação e endereço do representante?
 (Fundamento: art. 235 do Regimento Interno/TCU) 
	Sim

	Indício Concernente à Irregularidade ou Ilegalidade

	A representação encontra-se acompanhada do indício concernente à irregularidade ou ilegalidade apontada pelo autor?
 (Fundamento: art. 235 do Regimento Interno/TCU) 
	Sim

	Competência do TCU

	A representação trata de matéria de competência do TCU?
 (Fundamento:  art. 235 do Regimento Interno/TCU) 
	Sim

	Interesse Público

	Os argumentos do autor indicam a possibilidade de existência de interesse público, caso restem comprovadas as supostas irregularidades apontadas na peça inicial.
 (Fundamento: art. 103, § 1º, da Resolução - TCU 259/2014) 
	Sim

	Análise quanto ao interesse público: Confirmadas as alegações do representante, restará configurada restrição indevida à competição.

	Conclusão quanto ao Exame de Admissibilidade

	Presentes todos os requisitos de admissibilidade constantes no art. 113, § 1º, da Lei 8.666/1993, c/c os arts. 235 e 237, VII, do Regimento Interno/TCU, e no art. 103, § 1º, da Resolução - TCU 259/2014, a representação deve ser conhecida.

	D. Medida Cautelar – Avaliação dos Pressupostos

	Perigo da Demora

	O contrato/a ata decorrente do certame já foi assinado (a) ?
	Não

	Há decisão judicial ou administrativa, sem especificação de prazo, para suspender o andamento do processo licitatório ou a contratação?
	Sim

	Análise:

	Está afastado o pressuposto do perigo da demora uma vez que há decisão administrativa que suspendeu o andamento do Pregão Eletrônico 3/2020 e autorizou abertura de novo pleito alterando o critério de julgamento (despacho do Secretário de Administração do TRT 10ª Região anexo à peça 3) .

	Perigo da Demora Reverso

	O serviço/bem é essencial ao funcionamento das atividades do órgão/entidade?
	Sim

	O órgão ou entidade está coberto contratualmente pelo serviço com razoável vigência (há a possibilidade de voltar a fase ou refazer o certame, a depender da consequência da concessão de cautelar no caso concreto) ou admite prorrogação excepcional?
	Não há informação

	Caso haja a possibilidade de manutenção do contrato com a atual prestadora dos serviços, as condições dessa contratação seriam melhores (menor preço e atendimento satisfatório) que o que se está em vias de contratar?
	Não há informação

	Análise:

	Apesar da essencialidade da aquisição em foco para as atividades do órgão, o Secretário de Administração do TRT da 10ª Região entendeu cabível suspender o certame e cancelar a aquisição dos itens que estavam em andamento na esfera do pregão em tela, para alterar o critério de julgamento para menor preço por item (peça 3) , a indicar, assim, que os eventuais problemas decorrentes da situação exposta pelo representante estão sendo equacionados, de modo que se reputa, no caso concreto, afastado o pressuposto do perigo da demora reverso. 

	Plausibilidade Jurídica

	O órgão/entidade está sujeito aos normativos supostamente infringidos?
	Sim

	Há plausibilidade nas alegações do representante?
	Sim

	Há indício de sobrepreço ou superfaturamento?
	Não

	Há grave risco de lesão ao erário, inexecução ou execução insatisfatória do objeto?
	Não

	Conclusão quanto à necessidade de adoção de medida cautelar:

	Análise:
O órgão informa que o Secretário de Administração do TRT 10ª Região, Sr. Gilvan Silva Pereira Ramos, autoridade competente para tanto, suspendeu o andamento do Pregão Eletrônico 3/2020, decidindo, ademais, alterar o critério de julgamento para “MENOR PREÇO POR ITEM”, nos seguintes termos (peça 3) :
Adicionalmente, o NULIC informa que a data de abertura do certame está inicialmente agendada para amanhã, dia 28/01/2019.
Diante disso e considerando a proximidade de abertura do respectivo pregão, a fim de evitar maiores prejuízos a este Tribunal, suspendo o respectivo certame licitatório.
Ato contínuo, em observância ao que reza a Súmula 247 - TCU (doc. 1307923) , altero o critério de julgamento para "MENOR PREÇO POR ITEM", conforme entendimentos com as unidades envolvidas (NULIC e CDINF) , tendo em vista que o objeto em questão é passível de divisão em 2 itens, podendo serem contratados de forma separada, privilegiando a competitividade entre os interessados.
Assim, considerando que o despacho da autoridade competente alcança o questionamento apresentado, nestes autos, pelo representante, considera-se que tal decisão acarreta a perda de objeto da representação, e por consequência, da cautelar, visto que a aventada irregularidade, referente ao critério de julgamento do certame, não se materializou e a necessária alteração já foi determinada para se promover a continuidade do processo licitatório.
Diante do exposto, os elementos constantes dos autos permitem considerar prejudicada a avaliação quanto ao mérito da presente representação, por perda de objeto, tendo em vista a correção tempestiva de potencial falha, sem prejuízo ao regular andamento da licitação, motivo pelo qual será proposto seu arquivamento.

	E. Impacto dos Encaminhamentos Propostos

	Haverá impacto relevante no órgão e/ou na sociedade, decorrente dos encaminhamentos propostos?
	Não

	F. Pedido de Ingresso aos Autos e de Sustentação Oral

	Há pedido de ingresso aos autos?
	Não

	Há pedido de sustentação oral?
	Não

	G. Processos Conexos e Apensos

	Há processos conexos noticiando possíveis irregularidades na contratação ora em análise?
	Não

	H. Proposta de Encaminhamento

	Em virtude do exposto, propõe-se:
1.1. conhecer da representação, satisfeitos os requisitos de admissibilidade constantes no art. 113, § 1º, da Lei 8.666/1993, c/c os arts. 235 e 237, VII, do Regimento Interno deste Tribunal, e no art. 103, § 1º, da Resolução - TCU 259/2014;
1.2. considerar prejudicados a representação e o pedido de concessão de medida cautelar formulado pelo representante, por perda do seu objeto;
1.3. informar ao TRT da 10ª Região e ao representante que o conteúdo da deliberação que vier a ser proferida poderá ser consultado no endereço www.tcu.gov.br/acordaos; 
1.4. arquivar os presentes autos, nos termos do art. 250, I, c/c art. 169, III, do Regimento Interno deste Tribunal.”

3.	É o Relatório.

não há

Não atuou.

REPRESENTAÇÃO. PREGÃO ELETRÔNICO 3/2020. TRIBUNAL REGIONAL DO TRABALHO DA 10ª REGIÃO (DISTRITO FEDERAL E TOCANTINS). OBJETO DIVISÍVEL. ALTERAÇÃO DO CRITÉRIO DE JULGAMENTO PARA MENOR PREÇO POR ITEM. ADEQUAÇÃO À SÚMULA 247/TCU. PERDA DE OBJETO. ARQUIVAMENTO.

REPRESENTAÇÃO (REPR)

Secretaria de Controle Externo de Aquisições Logísticas (Selog).

Relato o presente processo em razão de sorteio realizado na forma do art. 18-B da Resolução TCU 175/2005.	
2.	Conforme assentado no relatório precedente, trata-se de representação, com pedido de medida cautelar, formulada por Guilherme Bonach Daher (peça 1, datada de 27/1/2020) , em face de supostas irregularidades constantes do Edital do Pregão Eletrônico n. 3/2020, conduzido pelo Tribunal Regional do Trabalho da 10ª Região (Distrito Federal e Tocantins) , o qual tem por objeto “a contratação de empresa para fornecimento, por demanda, de água mineral natural, sem gás, acondicionada em garrafão plástico de 20 litros, com lacre de segurança personalizado pelo fabricante, sem avarias, devidamente aprovado pelo órgão de fiscalização e controle, mediante regime de comodato, em polipropileno, polietileno ou policarbonato, bem como a aquisição de vasilhame de 20 litros em polipropileno, polietileno ou policarbonato, para reposição de garrafões avariados” (peça 1, p. 8) . O valor estimado/máximo é de R$ 61.338,50 (peça 1, p. 17) .
3.	A insurgência do representante recaiu sobre a cláusula 8.2 do edital regulamentador do certame, que prevê, como critério de julgamento das propostas, o menor preço global, não obstante a licitação visar à aquisição de dois itens possivelmente divisíveis, quais sejam: i)  água mineral natural sem gás e ii)  vasilhame de 20 litros para reposição de garrafões avariados.
4.	Segundo o representante, referida previsão estaria em desacordo com o inciso IV do art. 15 e    § 1º do art. 23 da Lei 8.666/1993[footnoteRef:2] e com a Súmula 247/TCU[footnoteRef:3]. [2:  Art. 15. As compras, sempre que possível, deverão: (. . .) IV - ser subdivididas em tantas parcelas quantas necessárias para aproveitar as peculiaridades do mercado, visando economicidade; (. . .) § 1o O registro de preços será precedido de ampla pesquisa de mercado.]  [3:  É obrigatória a admissão da adjudicação por item e não por preço global, nos editais das licitações para a contratação de obras, serviços, compras e alienações, cujo objeto seja divisível, desde que não haja prejuízo para o conjunto ou complexo ou perda de economia de escala, tendo em vista o objetivo de propiciar a ampla participação de licitantes que, embora não dispondo de capacidade para a execução, fornecimento ou aquisição da totalidade do objeto, possam fazê-lo com relação a itens ou unidades autônomas, devendo as exigências de habilitação adequar-se a essa divisibilidade.] 
5.	A Selog, após exame técnico dos autos, propôs seja conhecida a representação e considerada prejudicada por perda de objeto (instrução às peças 5 a 7) .
6.	Razão assiste à unidade instrutiva. Vejamos.
7.	A representação preenche os requisitos de admissibilidade constantes do art. 113, § 1º, da Lei 8.666/1993, c/c os arts. 235 e 237, VII, do Regimento Interno deste Tribunal, e do art. 103, § 1º, da Resolução TCU 259/2014, motivo pelo qual deve ser conhecida.
8.	Quanto à análise de mérito, ressalto, na esteira de argumentação da Selog, que o Secretário de Administração do TRT-10 decidiu suspender o certame e alterar o critério de julgamento para “menor preço por item”, conforme despacho de 27/1/2020, peça 3, in verbis:
“Diante disso e considerando a proximidade de abertura do respectivo pregão, a fim de evitar maiores prejuízos a este Tribunal, suspendo o respectivo certame licitatório. 
Ato contínuo, em observância ao que reza a Súmula 247 - TCU (doc. 1307923) , altero o critério de julgamento para "MENOR PREÇO POR ITEM", conforme entendimentos com as unidades envolvidas (NULIC e CDINF) , tendo em vista que o objeto em questão é passível de divisão em 2 itens, podendo serem contratados de forma separada, privilegiando a competitividade entre os interessados.” (Grifei) 
9.	Nesse sentido, o representante, em petição de 14/2/2020 (peça 8) , trouxe a informação de que o “Edital de Pregão eletrônico 003/2020 - TRT foi publicado sem vícios”.
10.	Em consulta ao referido Edital 003/2020, no site do TRT-10 (, data de acesso: 3/3/2020) , verifiquei que, de fato, a cláusula 8.2 foi alterada, passando a consta, como critério de julgamento, o menor preço por item.
11.	Perceba-se, portanto, que não mais subsiste a irregularidade que ensejou o processamento da presente representação. 
12. 	Dessarte, afigura-se escorreito o entendimento da Selog segundo o qual a representação em apreciação deve ser considerada prejudicada, porquanto as alterações no Edital resultaram na perda do objeto do processo. O mesmo raciocínio aplica-se ao pedido de medido cautelar.
13. 	Ante o exposto, acolho a proposta da unidade técnica, a qual integra as presentes razões de decidir, e voto no sentido de que seja adotado o Acórdão que ora submeto a este Plenário.
TCU, Sala das Sessões Ministro Luciano Brandão Alves de Souza, em 11 de março de 2020.
RAIMUNDO CARREIRO 
Relator